臺灣高等法院高雄分院刑事判決　　　　　　　　　九十年度上更(一)字第三九二號
　　上　訴　人　臺灣屏東地方法院檢察署檢察官
　　上　訴　人
　　即　被　告　乙○○
　　選任辯護人　楊水柱
右上訴人因被告傷害致死案件，不服臺灣屏東地方法院八十七年度訴字第二號，中華
民國八十七年十一月十三日第一審判決（起訴案號：臺灣屏東地方法院檢察署八十六
年度偵續字第三九號）提起上訴，判決後經最高法院發回更審，本院判決如左：
    主  文
原判決撤銷。
乙○○無罪。
    理  由
一、公訴意旨略以：被告乙○○（起訴書誤載為林秋煙，下稱被告）於民國八十五年
    二月十八日上午二時許，路經屏東縣枋山鄉加祿村九十九號吳金秀所經營之飲食
    店，為當時在該處與八、九人吃宵夜、飲酒之被害人吳杉寶看見，吳杉寶即順口
    叫一聲「林仔水源」，被告認為吳杉寶在輕蔑伊，乃破口大罵，並衝向吳杉寶，
    對吳杉寶拳打腳踢，而將吳杉寶打倒在地後，再用腳踹腹部，嗣經他人勸解後始
    罷手，吳杉寶受傷回家後，至同日中午時，為家人發現躺在床上已呈昏迷狀態，
    經送醫後，於同日十八時許，終因急性出血性胰臟炎，導致休克死亡。因認被告
    涉有刑法第二百七十七條第二項前段之傷害致死罪嫌云云。
二、按犯罪事實應依證據認定之，無證據不得推定其犯罪事實；不能證明被告犯罪者
    ，應諭知無罪之判決，刑事訴訟法第一百五十四條、第三百零一條第一項分別定
    有明文。又所謂認定犯罪事實之證據，係指足以認定被告確有犯罪行為之積極證
    據而言，如未發現相當證據，或證據不足以證明，自不能以推測或擬制之方法，
    以為裁判基礎。又認定不利於被告之事實，需依積極證據，茍積極證據不足為不
    利於被告事實之認定時，即應為有利於被告之認定，更不必有何有利之證據。次
    按，刑事訴訟上證明之資料，無論其為直接證據或間接證據，均須達於通常一般
    人均不致於有所懷疑，而得確信其為真實之程度，始得據為有罪之認定，若其關
    於被告是否犯罪之證明未能達此程度，而有合理性懷疑之存在，致使無從形成有
    罪之確信，根據「罪證有疑，利於被告」之證據法則，即不得遽為不利被告之認
    定，其以情況證據（即間接證據）斷罪時，尤須基於該證據在直接關係上所可證
    明之他項情況事實，本乎推理作用足以確證被告有罪，方為合法，不得徒憑主觀
    上之推想，將一般經驗上有利被告之其他合理情況逕予排除，此觀諸最高法院七
    十六年度台上字第四九八六號、三十二年度上字六七號判例意旨自明。
三、本件公訴人認被告涉犯傷害致死罪嫌，無非係以證人林德政、吳進清、吳金秀及
    陳德山之證述，及被害人吳杉寶確因急性出血性胰臟炎死亡，業經檢察官率法醫
    相驗明確，並解剖被害人屍體送請台灣高等法院法醫中心鑑定屬實，製有勘驗筆
    錄、驗斷書、相驗屍體證明書籍法醫中心鑑定書可憑，而經檢察官再向法醫中心
    函查結果，被害人之急性胰臟炎及出血，係新進產生之病理變化，於外力重擊、
    拳擊、腳踢或跌倒，若對上腹部有頓力傷害時，均可導致出血性胰臟炎，有法醫
    中心復函可按等為其主要論據。訊據被告堅詞否認有上開犯行，辯稱：當天吳杉
    寶用不敬的方式叫伊偏名，伊覺得遭其侮辱，因此向吳杉寶說不要這樣叫伊，吳
    杉寶回以這樣叫不可以嗎，因此二人發生拉扯，但伊並未與吳杉寶打架，也未用
    腳踢被害人胸、腹部，吳杉寶離去時身體並未受傷，當天早上，還看見吳杉寶在
    貼春聯，吳杉寶突然死亡與伊無關等語。經查：
（一）本件死者吳杉寶生前於八十五年二月十八日上午二時許，在枋山鄉加祿村九十
      九號吳金秀所經營之飲食店喝酒，因細故與被告衝突，嗣經他人勸解後始罷手
      ，吳杉寶回家後，至同日中午時，為吳杉寶之兄甲○○發現躺在床上已呈昏迷
      狀態，經送醫後，於同日十八時許，終因急性出血性胰臟炎，導致休克死亡等
      情，為證人即死者之兄甲○○於八十五年二月十八日警訊中陳明，而檢察官於
      次（十九）日率法醫相驗死者吳杉寶屍體，其頭頸部、胸腹部、背腰臀部、四
      肢部均無外傷，有當日驗斷書及相片可按（見相驗卷第七、八、十一至十五頁
      ），證人甲○○於同日檢察官訊問中表示，曾聽人說死者生前有與人衝突，詳
      情不知，希望查出死者死因等語；檢察官乃率法醫師於八十五年二月二十三日
      對死者吳杉寶屍體解剖檢驗，並送台灣高等法院檢察署法醫中心鑑定結果：「
      外表觀察：死者吳杉寶為四十二歲之中國男性，身高一五０分，體格及營養發
      育不好，呈矮小消瘦狀。」「外傷觀察：無外傷」「（內臟之觀察）胰臟：胰
      臟重八十公克，呈黃棕色，有明顯出血及脂肪變性，為急性新鮮出血，切面發
      現胰臟的實質部有出血」「（顯微鏡觀察結果）胰臟：為急性出血性胰臟炎併
      有明顯胰臟出血、壞死及旁邊脂肪組織的壞死。」「病理檢查結果：急性出血
      性胰臟炎併有明顯胰臟出血、壞死及旁邊脂肪組織的壞死、肥厚性心肌病變、
      兩肺均呈明顯水腫併有局部出血、兩肺瀰漫性纖維性粘連、肝、脾萎縮、左、
      右兩心室間底部有一處凹陷性外觀異常、慢性扁桃腺炎、咽喉有局部出血」「
      對死者死因之看法：死者吳杉寶死因為急性出血性胰臟炎，導致休克死亡，其
      死亡方式為自然死（病死）」等情，有勘驗筆錄、解剖筆錄、臺灣高等法院檢
      察署法醫中心八十五年四月二十五日８５高檢醫鑑字第一四一號鑑定書、相驗
      屍體證明書等在卷可稽，檢察官於八十五年五月三日訊問死者之兄甲○○對法
      醫中心鑑定書內容有何意見，證人甲○○明確表示沒有意見，沒有他殺之嫌等
      語（見相驗卷第四二頁），經檢察官於八十五年五月三日以查無他殺原因簽結
      ，嗣死者之母吳陳銀花於八十五年六月十日具狀控告被告傷害致死（八十五年
      度偵字第三七八六號），經檢察官以被告傷害致死罪嫌不足於八十五年七月二
      十二日對被告不起訴處分，告訴人依法再議，案經發回原審檢察署另行分案偵
      辦（八十五年度偵續字第五三號），經檢察官又以被告傷害致死罪嫌不足於八
      十五年十二月三十日不起訴處分，告訴人再行再議，經依法發回，原審檢察署
      另行分案（八十六年偵續字第三九號），檢察官始於八十六年十一月二十八日
      以前開起訴論據將被告提起公訴等情，有各該偵查卷宗可按。
（二）本件死者吳杉寶死亡後，檢察官於次（十九）日率法醫相驗死者吳杉寶屍體，
      其頭頸部、胸腹部、背腰臀部、四肢部均無外傷，有當日驗斷書及相片可按（
      見相驗卷第七、八、十一至十五頁），又檢察官率法醫師於八十五年二月二十
      三日對死者吳杉寶屍體解剖檢驗，並送台灣高等法院檢察署法醫中心鑑定結果
      ：「對死者死因之看法：死者吳杉寶死因為急性出血性胰臟炎，導致休克死亡
      ，其死亡方式為自然死（病死）」等情，有勘驗筆錄、解剖筆錄、臺灣高等法
      院檢察署法醫中心八十五年四月二十五日８５高檢醫鑑字第一四一號鑑定書、
      相驗屍體證明書等在卷可稽，足認檢察官所舉之上開勘驗筆錄、驗斷書、相驗
      屍體證明書及法醫中心鑑定報告，僅足以作為認定死者吳杉寶確因急性出血性
      胰臟炎導致休克自然死亡（病死），均不足以作為被告有於死者生前毆打死者
      身體，致胰臟受傷出血之依據。
（三）查造成急性出血性胰臟炎的原因有：酒精中毒、膽結石、感染、藥物、血脂過
      高症、腫瘤、特異體質、毒蠍咬及外傷等；本件死者急性出血性胰臟炎為二日
      內的組織病理學表現，因此，有可能為死亡前十五小時遭人毆打後所致，但必
      須先排除其他相關可能因素後才可以確定，一般常見的急性出血性胰臟炎多為
      喝酒過量所致，固有臺灣高等法院檢察署八十五年十月十七日檢仁醫字第一一
      一八五號函附卷可稽（見偵續五三號卷第十九頁），然台灣高檢署該函係回覆
      原審檢察署函詢「本件死者於死亡前十五小時遭人毆打，有無可能造成急性出
      血性胰臟炎之原因或其助力」所為之答覆，且該函已明確答覆必須先排除其他
      相關可能因素即喝酒過量、酒精中毒、膽結石、感染、藥物、血脂過高症、腫
      瘤、特異體質、毒蠍咬等後才可以確定，並無確定本件死者急性出血性胰臟炎
      係生前有遭他人毆打所致。而死者經解剖後送驗胃內容物，經法務部調查局檢
      驗結果，胃內容物含酒精成分０．三六八％（Ｗ＼Ｖ），有該局檢驗通知單足
      稽，足認死者生前有喝酒已明，又鑑定人吳木榮於本院審理中結證稱：「（問
      ：肉眼觀察結果之內臟之觀察項中，關於胰臟部分「有明顯出血及脂肪變性為
      急性新鮮出血，切面發現胰臟的實質部有出血」成因為何？）答：一般來講，
      如果是臟器本身出血的話，我們的考慮是胰臟本身的病變，如果在胰臟的周邊
      出血，我們會考慮是外力造成的，：：；（問：本件是胰臟本身出血或是胰臟
      周邊出血？）答：我的觀察是胰臟本身出血，胰臟的上面有一層白色的脂肪壞
      死，並混雜深棕色的出血，本件我們會考慮是胰臟本身的出血；（問：顯微鏡
      觀察結果，關於胰臟部分「為急性出血性胰臟炎，併有明顯胰臟出血壞死及旁
      邊脂肪組織的壞死」其成因為何？答：百分之九十與喝酒有關，其他為外力造
      成；（問：如果遭受鈍器外力所傷，是否會造成胰臟出血，是否會造成本件的
      胰臟性出血？）答：會的，因為出血性胰臟炎也可能因外力所造成，本件沒有
      明顯的證據證明是外力所造成的。急性出血性胰臟炎在法醫學上必須判定是本
      身病變或外傷所引起，因為外傷所引起的急性出血性胰臟炎屬於少數，因此必
      須要確定傷害引起這樣的出血，傷害判定的原則是：1.腹部體表有鈍力性傷害
      ，如皮下出血，2.體表無傷害，但解剖時發現腹腔內臟器或軟的組織有出血或
      傷害。本件死者都未發現有類似的傷害，因此本件無明顯的證據證明是外力所
      造成，我們都是經過顯微鏡的觀察，本件我們鑑定是自然死亡，並非遭外力所
      造成，本件死者係因喝酒造成急性出血性胰臟炎，他是自然死亡非外力所造成
      的；（問：高檢署八十五年檢仁字第一一一八五號函有何意見？）答：這份函
      是我寫的。本函有說明必須排除其他相關可能因素，其他可能因素，包括酒精
      中毒、膽結石、感染、藥物、血脂過高、腫瘤、特異體質等，如果這些相關因
      素都排除掉以後，而死者生前確實曾經有遭人毆打，體表及體內都沒有傷，這
      時才能確定外力所為，這種情形的機率是相當的少；（問：喝酒為何會引起急
      性出血性胰臟炎？）答：酒精會傷害胰臟的細胞，造成胰臟細胞的水腫、壞死
      。因為胰臟細胞會分泌很多的分解性酵素，造成血管的破裂而出血，或脂肪性
      組織的壞死皂化，因而導致急性出血性胰臟炎，若不經過治療的話，病人常在
      一、二天之內死亡；（問：根據你的解剖，是否有發現酒精中毒的現象？）答
      ：我們有抽血及取胃內食物檢驗，急性酒精中毒沒有，慢性酒精中毒是有；（
      問：本件是否可百分之百確定是酒精中毒？）答：本件我不認為有足夠的證據
      是外力所造成的。」等語（參本院卷第八十二至八十五頁），足徵本件死者急
      性出血性胰臟炎係自然死亡，並非遭外力傷害所造成，則臺灣高等法院檢察署
      八十五年十月十七日檢仁醫字第一一一八五號函，及載明「死者之胰臟並未發
      現有陳舊的病變，其急性胰臟發炎及出血均為新近產生的病理變化，而外力重
      擊、拳擊、腳踢或是跌倒時，若對上腹部有頓力傷害時，均可導致急性出血性
      胰臟炎」之臺灣高等法院檢察署八十六年四月二十九日檢仁醫字第四○三七號
      函，均不足以作為認定不利被告之依據。
（四）告訴人所聲請之證人陳德山於八十五年六月二十五日偵查中證稱：「（問：八
      十五年二月十七日晚上你與吳杉寶有無一起吃東西？）答：有的，大約凌晨二
      點，是十七日晚上開始吃到十八日凌晨，當時有十個左右，都是同村的，在加
      祿村九十九號吳金秀所開的店，乙○○也一起吃，當時有二桌，乙○○與吳杉
      寶是同一桌，而我在另外一桌；（問：那天吳杉寶與乙○○有無爭吵、打架？
      ）答：我有看到他們大聲爭吵，沒有看到打架，不知為何他們吵架，：：吳杉
      寶後來先離開，我較晚回家，他是走著回去，並沒有看到他有受傷。」等語（
      參八十五年度偵字第三七八六號偵查卷第九頁反面）；另告訴人所聲請之證人
      吳進添於八十五年七月五日偵查中亦證述：「（問：今年除夕前一晚有無與吳
      杉寶、乙○○在小吃店吃東西）答：有，我們不同桌；（問：你有無看到他們
      吵架、打架？）答：：：他們坐在裡面那一桌，沒看到他們打架，只看到他們
      吵架；（問：你當時有無看到吳杉寶受傷？）答：沒有，吵完後吳杉寶自己走
      回去，吳杉寶是被林德政載走」等語（參八十五年度偵字第三七八六號偵查卷
      第十六頁），另證人林慶章於原審證稱：「（問：當初經過如何？）答：當初
      五、六人坐在一桌喝酒，後來吳杉寶走到乙○○那桌去，後來聽到大小聲的吵
      架聲，後來有人勸阻就離開；（問：他們是否打架？）我沒看到，因我背向他
      們，後來我們就解散，有否打架我不知道，只知有吵架」等語（參原審卷第六
      十七頁），再證人鄭清和於原審證述：「（問：有否看到乙○○與吳杉寶打架
      ？）答：沒有，我聽到吵架聲：：」等語（參原審卷第六十八頁），均徵事發
      當日雖被告與被害人間確有發生爭執，然被害人於爭吵完畢隨即離去，並無異
      樣，是告訴人所稱：被告對被害人拳打腳踢，將被害人打倒在地後，再用腳踹
      腹部，使被害人負傷回家一節，已非無疑，況被害人經檢察官督同法醫師相驗
      ，並解剖鑑定後，其鑑定經過認為「外傷之觀察：無外傷」，此有台灣高等法
      院檢察署法醫中心鑑定書八五高檢醫鑑字第一四一號鑑定書一份附卷足憑（參
      八十五年相字第二五號相驗卷第三十三頁），且腹腔內臟器或軟的組織亦無出
      血或傷害等內傷存在，此亦經鑑定人吳木榮於本院審理時到庭結證屬實，並有
      相驗及解剖相片二十九張在卷可資佐憑，則被害人既未受有何傷害，自難據此
      逕認被告有何毆打被害人之犯行。
（五）至告訴人所舉證人即被害人之外甥林德政於八十五年六月二十五日雖證稱：當
      天約七、八個同村的人分二桌吃東西，我本來與被告同一桌，後來被害人到被
      告那桌，二人於發生爭吵後打架，我看到他們拉拉扯扯，我們過去勸架，我看
      到被告踢被害人胸口，然後被拉開，我只看到被害人被踢到一腳，拉開雙方後
      就各自回去，我載被害人回家，當時被害人還好好的等語（參八十五年度偵字
      第三七八六號偵查卷第十頁反面），然嗣於八十五年十一月七日證稱：被害人
      過去被告那桌坐，過一會兒，二人發生爭吵，被告就踹被害人上腹部，被害人
      即跌坐在地，站起來後，二人又打起來，我即勸架，後來我帶被害人回去，沒
      有發現任何異狀，走路與平常一樣，亦沒有喊痛等語（參八十五年度偵續字第
      五三號卷第二十六頁），又於本院中證稱，被告用腳正面踢我舅舅腹部一下，
      我舅舅就往後退好幾步，並坐下去等語；所為前後證述，對於被告所踢部位、
      死者是否有跌坐在地、遭踢後即時跌坐或退後幾步始跌坐，之後是否即被拉開
      抑或再有鬥毆之情敘述，前後證述不一，所為證述已非無疑，而死者無外傷、
      腹腔內臟器或軟的組織亦無出血或傷害等內傷存在一事，已經鑑定人吳木榮於
      本院審理中結證屬實，茍被告有以腳踹死者胸、腹部，何以死者胸腹部無內外
      傷？參以證人林德政係死者之外甥，關係密切，所為證述難免偏袒，無法盡信
      。另證人即死者堂兄吳進清於八十五年十一月七日偵查中固證稱：被害人叫被
      告「林仔水源」二人即打起來，被害人腹部被踢倒在地，後來被害人從地上起
      來，二人又推來推去，我即過去勸架，被害人先被打倒，再被用腳踹一下，被
      害人離去時，臉色蒼白，走路歪斜（參八十五年度偵續字第五三號卷第二十五
      頁），於本院中復稱：當時被告已經倒在地上，有再看到被告繼續用腳踹被害
      人腹部二、三下等語（參本院卷第七十二頁），核與其先前第一次於八十五年
      七月五日偵查中證稱：被害人與被告吵架，後來有看到他們推來推去，我沒有
      看到被告如何打被害人，只看到被害人倒地後爬起來又與被告吵，吵到外面去
      等語（參八十五年度偵字第三七八六號卷第十六頁），證人吳進清對於是否目
      擊被告毆打死者前後不一，且死者係倒地後被踹，抑或如證人林德政所述被踹
      而倒地、及倒地後踹幾下一節，二人前後所述有所出入，另被告離去時之狀態
      ，亦與證人陳德山、吳進添、林德政所述情節不符，又證人吳進清於本院中雖
      稱：「（問：八十五年七月五日你在檢察官問你時你並未提到有看到被告踹死
      者的腹部？）答：有，我當時就有陳述，至於有無紀錄我就不知道，我是從頭
      到尾都是這樣講的，我與被告也很好。」等語（參本院卷第七十三頁），然經
      本院勘驗八十五年七月五日偵訊錄音帶，結果錄音帶內容與八十五年七月五日
      偵訊筆錄所載一致，證人吳進清前後證述不一，且死者無外傷、腹腔內臟器或
      軟的組織亦無出血或傷害等內傷存在，已如前述，茍被告有以腳踹死者胸腹部
      ，何以死者胸腹部無內外傷？參以證人吳進清係死者之堂兄，關係密切，所為
      證述難免偏袒，亦無法盡信。公訴人所舉之證人林德政、吳進清證言，無法作
      為認定被告有以腳踢或踹死者胸腹部之證明。另證人陳德山嗣於偵查中雖證稱
      ：：：看到死者跌坐在地，後來他二人又要打架，尚未打我即與林德政過去勸
      架：：等語（參八十五年度偵續字第五三號偵查卷第二十六頁），及證人吳金
      秀證稱：被害人與被告不知何原因爭吵，被告打被害人，不曉得打何處，沒多
      久即被人勸開等語（參八十五年度偵續字第五三號偵查卷第二十四頁），既稱
      被告打被害人，復稱不知打何處，顯見被告與被害人並非鬥毆打架，應僅係爭
      執之拉扯動作，則公訴人所舉證人陳德山、吳金秀之證詞，僅能做為被告與死
      者之間有爭執拉扯行為，不足以作為死者係遭被告毆打致死之依據。
四、綜上所述，公訴人所提出之證據，尚無法讓本院確信被告有傷害致死罪行。此外
    復查無其他確切之證據，足證被告有傷害致死之犯行，被告犯罪尚屬不能證明。
    原審疏未詳查，據為被告有罪之判決，顯有未洽，檢察官上訴意旨，認為量刑過
    輕，指摘原判決不當，為無理由，被告林秋煙上訴意旨否認犯罪，指摘原判決不
    當，為有理由，自應由本院將原判決予以撤銷，另就被告無罪之諭知。
據上論斷，應依刑事訴訟法第三百六十九條第一項前段、第三百六十四條、第三百零
一條第一項，判決如主文。
本案經檢察官郭振昌到庭執行職務
中      華      民      國    九十一    年      五      月     十七     日
                              臺灣高等法院高雄分院刑事第七庭
                                  審判長法官  李春昌
                                        法官  黃憲文
                                        法官  莊飛宗
右正本證明與原本無異。
如不服本判決應於收受本判決後十日內向本院提出上訴書狀，其未述上訴理由者，
並得於提起上訴後十日內向本院補提理由書狀（均須按他造當事人之人數附繕本)「
切勿逕送上級法院」。
                                      書記官  張明賢
中      華      民      國    九十一    年      五      月    二十一    日
                                                                 Ａ
